臺灣高等法院民事判決　　　　　　　　 94年度重上字第343號
上　訴　人　乙○○
訴訟代理人　簡文玉律師
被　上訴人　甲○○
　　　　　　丙○○
上列當事人間給付買賣價金事件，上訴人對於中華民國94年5月
24日臺灣桃園地方法院93年度重訴字第251號第一審判決提起上
訴，本院不經言詞辯論，判決如下：
    主      文
原判決廢棄，發回臺灣桃園地方法院。
    事實及理由
一、按第一審之訴訟程序有重大之瑕疵者，第二審法院得廢棄原
    判決，而將該事件發回原法院；但以因維持審級制度認為必
    要時為限，並得不經言詞辯論為之，民事訴訟法第451條第1
    項、第 453條分別定有明文。所謂訴訟程序有重大瑕疵者，
    係指第一審違背訴訟程序之規定，其違背與判決內容有因果
    關係，或因訴訟程序違背規定，不適於為第二審辯論及判決
    之基礎者言（最高法院 48年台上字第127號判例意旨參照）
    。次按，審判長應向當事人發問或曉諭，令其陳述事實、聲
    明證據，或為其他必要之聲明及陳述，其所聲明及陳述有不
    明瞭或不完足者，應令其敘明或補充之云云，此為審判長（
    或獨任推事）因定訴訟關係之闡明權，同時並為其義務，故
    審判長對於訴訟關係未盡此項必要之處置，違背闡明之義務
    者，其訴訟程序即有重大瑕疵，而基此所為之判決，亦屬違
    背法令（最高法院43台上字第12號判例意旨參照）。
二、經查，本件上訴人起訴主張解除其與被上訴人甲○○間之系
    爭土地買賣契約，依不當得利之法律關係或民法第 259條之
    規定請求回復原狀，而聲明：「被告丙○○應將其所有坐落
    桃園縣桃園市○○段 677地號，面積：12,052平方公尺，應
    有部分10,000分之77之土地所有權返還予原告，並回復為原
    告所有。」依此，上訴人係因與被上訴人甲○○間之系爭土
    地買賣契約所生爭執而為請求，然聲明對象卻係被上訴人丙
    ○○，則上訴人究係本於何項法律關係向被上訴人丙○○為
    請求，即被上訴人甲○○與丙○○間究有何權利義務關係，
    乃係上訴人為本件請求所應釐清之爭點及請求權基礎，惟原
    審審判長並未曉諭上訴人敘明或補充之，難謂其已盡闡明之
    義務。再者，本件原審被告尚包括上訴人甲○○，但核原審
    原告（即上訴人乙○○）並無任何對邱瑞益請求判決事項之
    聲明，原審復未詳加闡明，原審原告之起訴程式即已有違誤
    ，如有應命其補正者，即應先裁定命其補正，原審竟未為之
    ，逕予判決主文對原審原告未為聲明之事項為「原告之訴駁
    回之諭知」，其訴訟程序自屬有重大之瑕疵，基此所為之判
    決，亦屬違背法令。又本件兩造復未同意由本院自為裁判（
    見本院卷88頁），為維持兩造審級利益及制度，應將原判決
    廢棄發回原審法院更為裁判。從而，上訴人指摘原判決不當
    ，求予廢棄，雖其理由與上述理由不合，但原判決既有可議
    之處，仍應將原判決廢棄，發回原審法院更行審理。
三、據上論結，本件上訴為有理由，依民事訴訟法第451條第1項
    、第453條，判決如主文。
中　　華　　民　　國　　94　　年　　12　　月　　5 　　日
                  民事第二庭審判長法　官    吳謙仁
　　　　　　　　　　　      　　　法　官    李瓊蔭
　　　　　　　　　　　      　　　法　官    魏大喨
正本係照原本作成。
如不服本判決，應於收受送達後20日內向本院提出上訴書狀，其
未表明上訴理由者，應於提出上訴後20日內向本院補提理由書狀
（均須按他造當事人之人數附繕本）上訴時應提出委任律師或具
有律師資格之人之委任狀；委任有律師資格者，另應附具律師資
格證書及釋明委任人與受任人有民事訴訟法第466條之1第1項但
書或第2項（詳附註）所定關係之釋明文書影本。
中　　華　　民　　國　　94　　年　　12　　月　　6 　　日
　　　　　　　　　　　　　　　　　書記官    李華安
附註：
民事訴訟法第466條之1（第1項、第2項）：
對於第二審判決上訴，上訴人應委任律師為訴訟代理人。但上訴
人或其他法定代理人具有律師資格者，不在此限。
上訴人之配偶、三親等內之血親、二親等內之姻親，或上訴人為
法人、中央或地方機關時，其所屬專任人員具有律師資格並經法
院認為適當者，亦得為第三審訴訟代理人。
